【裁判字號】    97,訴,163
【裁判日期】    970716
【裁判案由】    採取土石
【裁判全文】
臺中高等行政法院判決
                                       97年度訴字第163號
                              .
原      告  甲○○
被      告  南投縣政府
代  表  人  乙○○
訴訟代理人  丙○○
上列當事人間因採取土石事件，原告不服經濟部中華民國97年3
月12日經訴字第09706103370號訴願決定，提起行政訴訟。本院
判決如下︰
    主  文
原處分及訴願決定均撤銷。
訴訟費用由被告負擔。
    事  實
甲、事實概要：緣原告未經申請許可，於南投縣水里鄉民和村益
    則坑溪下游河床（衛星定位座標：(1)X：241045，Y：000000
    0(2)X：241053，Y：0000000(3)X：240949，Y：0000000(4)X：
    240948，Y：0000000）採取土石，為被告聯合查緝取締小組
    會同南投縣政府警察局集集分局偵查隊於民國96年4月20日
    查獲，經現場實施勘查丈量，原告挖取土石範圍長度約123
    公尺，寬度約13.6公尺，地點為坐落南投縣水里鄉○○○段
    2-170地號土地（原告之父所有）及同段2-52地號土地（台
    灣省雲林農田水利會所有）。被告乃以原告未經申請許可，
    於同段2-170地號土地採取土石，採取範圍之長度、寬度如
    上所示，依土石採取法第36條規定，處以原告罰鍰新台幣（
    下同）100萬元，並限於96年9月10日以前辦理整復及清除其
    設施，沒入其設施或機具，及禁止繼續採取土石，不得將已
    採取之土石外運。原告不服，提起訴願遞遭駁回，遂提起本
    件行政訴訟。
乙、兩造聲明：
一、原告聲明求為判決：原處分及訴願決定均撤銷。
二、被告聲明求為判決：駁回原告之訴。
丙、兩造之陳述：
壹、原告起訴意旨略以：
一、原告於96年4月20日在南投縣水里鄉民和村益則坑溪旁原告
    之父所有坐落同鄉○○○段2-170、2-171、2-172、2-5 68
    地號土地上實施整地。因上開土地早年均為洪水流失，後被
    告在益則坑溪兩岸施工設有護岸及產業道路，原來溪底寬不
    到10公尺，被告闢建護岸後加寬約20幾公尺，故溪底除雲林
    農田水利會所有坐落同段2-52地號土地外，加寬部分均為原
    告之父及同村村民原有耕地。上開耕地遭洪水流失，復耕後
    農地盡是石頭難以耕作，原告整地至同段2-170地號土地時
    發現對岸路基掏空，即至溪底將掏空部分填實補強，所剩部
    分石頭順手堆放同段2-170地號路上，因路面並無鋪設水泥
    ，又比對岸矮將近1公尺，一遇雨季路面泥濘不堪，車子難
    以通行，交通至為不便。原告為補實路面以利交通，竟為集
    集分局及被告查報竊盜及違反土石採取法。又當日原告尚未
    完成同段2-170地號土地路面石塊工程，即遭集集分局刑事
    組制止並通知被告到場，是車輛仍無法通行該地。同段2-17
    0地號土地原為沼澤，921地震後雖有改善，惟雨季路面泥濘
    不堪，車輛無法通行，路基不墊石塊何以為路？被告又稱現
    場明顯有車輛載運土石痕跡，惟若載運土石，車輪痕跡必定
    紊亂，然被告所拍攝車輪痕跡僅平整筆直兩條車輛痕跡，該
    車輪痕跡是原告叫板車載運挖土機至現場所遺留。
二、本件刑事部分業經台灣南投地方法院檢察署檢察官實地勘查
    ，並以該署檢察官96年12月5日96年偵字第3050號不起訴處
    分書認定原告所挖取及堆置土石地點既在原告父親之土地，
    其目地係為供原告之父耕作時行駛車輛之便利，依土石採取
    法第3條第1項第2款「實施整地及工程就地取材者，無庸申
    請許可」之規定，原告於上開土地實施整地，並無積極明顯
    之證據證明原告有將砂石外運之情事。依中央法規標準法第
    16 條特別法優於普通法原則及行政罰法第26條第l項刑事法
    優於行政法原則，被告豈可以懷疑、擬制、推測之詞，與上
    開不起訴處分書意見相左，其所為原處分顯然違法不當。而
    經濟部訴願委員會僅以書面審核，未善盡實際調查及言詞辯
    論，遽作成訴願決定而駁回原告訴願，亦屬違法不當。
三、又集集分局刑事組及被告於當日抵達現場時，原告整地至同
    段2-170地號土地對岸路基掏空部分，原告已修築完成，故
    被告97年6月12日庭訊時方會答覆庭上路基並無損害。96年8
    、9月間颱風再度來襲，2-170地號土地對岸路基又被掏空沖
    壞，南投縣水里鄉公所於97年4月間在溪底護岸修築防波水
    泥塊整修完成。被告復辯稱土石採取法第3條第1項第2款雖
    規定實施整地及工程就地取材者，屬無須取得土地採取許可
    ，惟依採取土石免申辦土石採取許可管理辦法規定，應向目
    的事業主管機關申請核准等語，惟該辦法屬行政命令，並無
    罰責。至原告所堆置護岸之土石，大部分取自同段2-170地
    號土地，作為道路墊底路基之用。
貳、被告答辯意旨略以：
一、原告雖訴稱「原告整地至2-170地號時發現對岸路基掏空，
    即至溪底將掏空部分填實補強」等語，惟觀當日勘查現場照
    片，護岸基礎並無堆置任何石塊來保護基礎，何來有填實補
    強之說法？且溪床裡之石塊有避免基礎直接被溪水沖刷之緩
    衝功能，今原告將溪床裡之石塊篩選出來，恐將加速基礎之
    掏空而非有保護基礎之作用。原告另稱係為補實路面以利交
    通等語，惟就現場石塊鋪設情況而言，將更不利車輛之行駛
    ；倘若真為補實路面以利交通，實無必要大量篩選石塊堆置
    於護岸上，又現場明顯有車輛載運土石之痕跡，雖無直接證
    據顯示原告將石塊載運離開，惟其篩選石塊置於護岸上恐有
    意將石塊載運離開現場之嫌疑，原告所辯實為推諉之詞。
二、原告復稱依土石採取法第3條第1項第2款規定，實施整地及
    工程就地取材者，毋庸申請許可等語，惟該條文雖規定實施
    整地及工程就地取材者，屬無須取得土石採取許可，惟仍應
    向目的事業主管機關申請核准，採取土石免申辦土石採取許
    可管理辦法已有明文。原告大量篩選溪床裡之石塊堆置於護
    岸上，就現場之情形，該行為與動機豈可稱為整地，此說法
    明顯為規避罰責之說詞。又台灣南投地方法院檢察署已做成
    不起訴處分，依行政罰法第26條第2項規定，得依違反行政
    法上義務規定裁處之。
    理  由
一、本件原告未經申請許可，於南投縣水里鄉民和村益則坑溪下
    游河床（衛星定位座標：(1)X：241045，Y：000000 0(2)X：
    241053，Y：0000000(3)X：240949，Y：0000000(4)X：240948
    ，Y：0000000）採取土石，於96年4月20日查獲，經現場實
    施勘查丈量，挖取土石範圍長度約123公尺，寬度約13.6公
    尺，地點為坐落南投縣水里鄉○○○段2-170地號土地（原
    告之父所有）及同段2-52地號土地（台灣省雲林農田水利會
    所有）。被告乃以原告未經申請許可，於同段2-170地號土
    地採取土石，採取範圍之長度、寬度如上所示，依土石採取
    法第36條規定，處以原告罰鍰100萬元，並限於96年9月10日
    以前辦理整復及清除其設施，沒入其設施或機具，及禁止繼
    續採取土石，不得將已採取之土石外運。原告不服，循序提
    起行政訴訟。
二、按行政程序法第96條第1項第2款規定，書面行政處分應記載
    主旨、事實、理由及其法令依據，而主管機關對於人民有行
    政法上之違章行為，所為課處罰鍰之書面處分，應就行為人
    違章行為之事實予以明確正確記載，如違章行為人、日期、
    地點及違章行為之情形等，而其記載之內容，須達其要件已
    可得確定之程度，且得據以與其他行政處分為區別，及判斷
    其已否正確適用法律，方得謂行政處分已有事實之記載。而
    行政處分是否合於法定之程式，應依既存之記載認定之，苟
    既存之行政處分書未合上開事實記載之法定程式，因依行政
    程序法第114條第1、2項之規定，該條第1項第2款至第5款得
    於訴願程序終結前補正之行為，並未包括違反行政程序法有
    關行政處分事實記載之瑕疵，是該瑕疵並無法於行政處分作
    成後予以補正，而屬違法。
三、經查，被告以原告未經申請許可，於南投縣水里鄉民和村益
    則坑溪下游河床（衛星定位座標：(1)X：241045，Y：000000
    0(2)X：241053，Y：0000000(3)X：240949，Y：0000000(4)X：
    240948，Y：0000000）採取土石，地點係南投縣水里鄉○○
    ○段2-170及同段2-52地號2筆土地，並經現場實施勘查丈量
    ，挖取土石範圍長度約123公尺，寬度約13.6公尺，有會勘
    案件紀錄表在卷可稽（訴願卷15-16頁），是上開現場挖取
    土石長度約123公尺及寬度約13.6公尺之範圍，係包括南投
    縣水里鄉○○○段2-170及同段2-52地號2筆土地，此亦為被
    告代理人於本院審理中所是承（本院卷97頁準備程序筆錄）
    ，而原處分事實欄記載原告於同段2-170地號土地違規採取
    土石，開挖範圍長度約123公尺及寬度約13.6公尺等語（同
    卷13頁），該記載自與上開事實不符，又在土地上挖取土石
    ，土地陷成凹洞，被告於丈量時，應包括長度、寬度及深度
    ，以求完整，而符實情，原處分未記載深度，亦欠明確，是
    本件原處分依上開記載，自無從依其記載之內容而達其要件
    已可得確定之程度，並據以與其他行政處分為區別，及判斷
    其已否正確適用法律，自有違誤。
四、從而，被告以原告未經申請許可，於同段2-170地號土地採
    取土石，依土石採取法第36條規定，處以原告罰鍰100萬元
    ，並限於96年9月10日以前辦理整復及清除其設施，沒入其
    設施或機具，及禁止繼續採取土石，不得將已採取之土石外
    運，依上開規定及說明，自有違誤，訴願決定予以維持，難
    謂有合，原告請求撤銷原處分及訴願決定，為有理由，應由
    本院將之均予撤銷，由被告依原告非法採取土石之地號及現
    場開挖土地之長度、寬度及深度，予以明確記載，為適法之
    處分，以維法制。至兩造間其他陳述及主張，與本件判決結
    果不生影響，爰不一一論述，併予敘明。
據上論結，本件原告之訴為有理由，依行政訴訟法第195條第1項
前段、第98條第1項前段，判決如主文。
中    華    民    國    97    年    7     月    16    日
              臺中高等行政法院第四庭
                        審判長法  官  沈  應  南
                              法  官  林  秋  華
                              法  官  許  武  峰
以上正本證明與原本無異。
如不服本判決，應於判決送達後20日內向本院提出上訴書狀，其
未表明上訴理由者，應於提起上訴後20日內向本院提出上訴理由
書（須依對造人數附具繕本）；如於本判決宣示或公告後送達前
提起上訴者，應於判決送達後20日內補提上訴理由書（須附繕本
）。未表明上訴理由者，逕以裁定駁回。
中    華    民    國    97    年    7     月    16    日
                              書記官  莊  啟  明


司法院資訊處製作；財團法人民間司法改革基金會備份。
